【裁判字號】    98,交抗,288
【裁判日期】    980615
【裁判案由】    聲明異議
【裁判全文】
臺灣高等法院高雄分院刑事裁定         98年度交抗字第276號
                                     98年度交抗字第288號
                                     98年度交抗字第289號
                                     98年度交抗字第290號
抗  告  人  交通部公路總局高雄區監理所屏東監理站
代  表  人  高金木
受  處分人  甲○○○
上列抗告人因受處分人違反道路交通管理處罰條例聲明異議案件
，不服臺灣屏東地方法院中華民國98年3月24日裁定（98年度交
聲字第39、55、56、57號），提起抗告，本院裁定如下：
    主  文
原裁定撤銷，發回臺灣屏東地方法院。
    理  由
一、本件原處分意旨略以：受處分人甲○○○所有車牌號碼PJX-
    066 號重型機車，於97年11月21日晚上9 時42分許，經人騎
    乘行經屏東縣潮州鎮○○路與愛河路交岔路口時，有（一）
    汽車駕駛人，行經燈光號誌管制之交岔路口闖紅燈；（二）
    機器腳踏車駕駛人未依規定戴安全帽；（三）機器腳踏車駕
    駛人行駛道路時，使用手持式行動電話進行撥接；（四）汽
    車駕駛人，駕駛汽車有違反道路交通管理處罰條例之行為，
    拒絕停車接受稽查而逃逸等違規行為，有屏東縣政府警察局
    潮州分局97年12月29日潮警交字第0970018803號函、交通部
    公路總局屏東監理站違反道路交通管理事件裁決書、舉發違
    反道路交通管理事件通知單、車號查詢重型機車車籍在卷可
    佐，乃依道路交通管理處罰條例第31條第6 項、第31條之1
    第2 項、第53條第1 項、第60條第1 項及第63條第1 項規定
    ，分別裁決處罰鍰新台幣（下同）500 元、1,000 元、
    3,000 元、2,700 元，並依法記違規點數在案。
二、受處分人向原審聲明異議意旨略以：伊於97年11月21日晚上
    9 時42分許，並未騎乘所有車牌號碼PJX-066 號機車，原處
    分機關無法應伊要求提供違規之取證照片，卻仍予裁罰等語
    。
三、抗告意旨略以：受處分人於97年12月16日對本案提出申訴後
    ，經舉發機關查復抗告人所有機車確有於上開時地之違規事
    實無訛，受處分人卻未依規定向抗告人告知應歸責人，抗告
    人始依法開立裁決書，裁處受處分人罰鍰，並無違誤，原審
    遽以受處分人顯非實際駕駛人而撤銷上開裁罰之處分，尚有
    未當，應請撤銷原裁定云云。
四、經查：
  (一)按「機器腳踏車駕駛人或附載座人未依規定戴安全帽者，處
    駕駛人新臺幣500 元罰鍰。」；「機器腳踏車駕駛人行駛於
    道路時，使用手持式行動電話進行撥接或通話者，處新臺幣
    1000元罰鍰。」；「汽車駕駛人，行經有燈光號誌管制之交
    岔路口闖紅燈者，處新臺幣1,800 元以上5,400 元以下罰鍰
    」；「汽車駕駛人，駕駛汽車有違反本條例之行為，經交通
    勤務警察或依法令執行交通稽查任務人員制止時，不聽制止
    或拒絕停車接受稽查而逃逸者，除按各該條規定處罰外，處
    新臺幣3,000 元以上6,000 元以下罰鍰。」；「汽車駕駛人
    違反第60條第1 項規定者，除依該條款處罰鍰外，並記違規
    點數1 點。汽車駕駛人違反第53條規定者，除依該條款處罰
    鍰外，並記違規點數3 點」，道路交通管理處罰條例第31條
    第6 項、第31條之1 第2 項、第53條第1 項、第60條第1 項
    及第63條第1 項分別定有明文。又按「汽車駕駛人之行為有
    左列情形之一，當場不能或不宜攔截製單舉發者，得對汽車
    所有人逕行舉發處罰：一闖紅燈或平交通。．．．四不服指
    揮稽查而逃逸，或聞消防車、救護車、警備車、工程救險車
    之警號不立即避讓。」、「前項逕行舉發，應記明車輛牌照
    號碼、車型等可資辨明之資料，查明汽車所有人姓名或名稱
    、住址後，製單舉發處罰之。」道路交通管理處罰條例第7
    之2 條第1 項第1 款、第4 款、第4 項亦規定甚明。又「本
    條例之處罰，受舉發違反道路交通管理事件之受處罰人，認
    為受舉發之違規行為應歸責他人者，應於舉發違反道路交通
    管理事件通知單應到案日期前，檢附相關證據及應歸責人相
    關證明文件，向處罰機關告知應歸責人，處罰機關應即另行
    通知應歸責人到案依法處理，逾期未依規定辦理者，依本條
    例各該違反條款規定處罰」，「依本條例規定逕行舉發或同
    時併處罰其他人之條件，推定受逕行舉發人或該其他人有過
    失」，同條例第85條第1 項、第4 項亦有明文規定。
  (二)上開道路交通管理處罰條例第85條第1 項之立法意旨，無非
    在將行政處罰歸於實際應負責任之人，以符公平正義，並使
    實際應負責之人能知所警惕避免再犯，惟因慮及監理及交通
    違規之處罰係大量而反覆性之行政行為，處罰機關礙於人力
    、時間之短絀，有時難以一一詳究違規者為何人，相較之下
    受處分人時間、人力較為寬裕，且受處分人對於實際駕駛者
    為何人多知之甚詳，相關證據及證明文件亦均在受處分人掌
    握之中，具有資訊上之優勢，若容許受處分人僅泛稱係他人
    駕駛而不提供足資識別之身份，又或稱為某某人所為但不提
    出證據，則處罰機關勢需耗費大量時間勞力調查，仍恐一無
    所獲，此種責任之分配並非合理。再者，法條既規定逕行舉
    發違反道路交通管理事件，經汽車所有人依通知單之應到案
    日期前到案，並告知違規駕駛人姓名、身分證統一編號及住
    址者，處罰機關應即另行通知違規駕駛人到案依法處理，可
    見立法者已賦予汽車所有人舉證告知真正之違規駕駛人，即
    可改由處罰違規汽車駕駛人，藉以平衡汽車所有人可能非違
    規駕駛人之風險。
  (三)查本件舉發員警於前開時、地執行交通稽查勤務，係目睹一
    男性駕駛人於騎乘車牌號碼PJX-066 號機車，於行進間使用
    手持式行動電話，後座搭載之乘客亦為男性，經當場鳴笛並
    以手勢指揮示意停車，該男性駕駛人未為停車必要處置，拒
    絕受檢且往崁頂方向加速駛離現場等情，有屏東縣政府警察
    局潮州分局97年12月29日潮警交字第0970018803號函文在卷
    足證；屏東縣政府警察局屏警交字第V0 0000000號舉發違反
    道路交通管理事件通知單違規事實欄亦明確登載：「違反交
    通處罰條例經警攔阻，不聽制止且拒絕停車而逃逸（2 名年
    約20歲男子騎乘違規後，猶迴轉往介壽路方向）」（分別見
    原審卷第8 、12頁）。由上情形，該違規男子駕駛受處分人
    所有之機車闖紅燈為警攔停時，仍不服指揮稽查而逃逸，自
    屬當場不能製單舉發之情形，是以原處分機關依法得對「汽
    車所有人」逕行舉發處罰，於法尚無不合，蓋原處分機關係
    因僅查得汽車所有人而不知違規駕駛人為何人，故依前揭規
    定裁處汽車所有人罰鍰。而上開逕行舉發違規之交通事件，
    如汽車所有人未到案或到案後未能告知違規駕駛人者，處罰
    機關得逕行處罰汽車所有人之規定，係立法機關斟酌違規駕
    駛人之違法程度、採證過程中可能增加交通事故之風險，及
    汽車所有人多為車輛之使用人，如對其科以適度之舉證責任
    ，應無不妥。
五、原審裁定未予詳查，疏未注意道路交通管理處罰條例第85條
    規定之立法意旨，逕以本件交通違規事件之汽車駕駛人非汽
    車所有人即受處分人，原處分機關之裁決處分於法有違，撤
    銷原處分機關之處分，尚有未合。抗告人執此指摘原裁定不
    當，為有理由，自應由本院將原裁定撤銷，發回原審法院，
    更為妥適之處理。
據上論斷，應依道路交通案件處理辦法第26條、刑事訴訟法第41
3 條，裁定如主文。
中    華    民    國    98    年    6     月    15    日
                  刑事第三庭    審判長法  官 周賢銳
                                      法  官 黃仁松
                                      法  官 施柏宏
以上正本證明與原本無異。
不得再抗告。
中    華    民    國    98    年    6     月    15    日
                                      書記官 白  蘭


司法院資訊處製作；財團法人民間司法改革基金會備份。
